【裁判字號】    98,訴,180
【裁判日期】    990720
【裁判案由】    分割共有物
【裁判全文】
臺灣屏東地方法院民事判決               98年度訴字第180號
原      告  酉○○
訴訟代理人  蘇吉雄律師
            陳雅娟律師
被      告  亥○○
            天○○
            午○○
            癸○○
            子○○
            丙○○
            甲○○
            己○○
            丁○○
            未○○
            申○○
            巳○○
            戊○○
            庚○○
            壬○○
            辛○○
            乙○○○
            丑○○
            寅○○
            卯○○
            辰○○
            戌○○○
受告知訴訟
人          地○○
            屏東縣萬丹鄉農會
上  一  人
法定代理人  宇○○
上列當事人間請求分割共有物事件，本院於中華民國99年7 月12
日言詞辯論終結，判決如下：
    主  文
兩造共有坐落屏東縣萬丹鄉○○段七六一地號、地目建、面積四
六八一平方公尺土地，按附圖所示分割，即：
（一）編號(1)部分面積三五一一平方公尺，分歸原告與被告丙○○、壬○○、丑○○、寅○○共同取得，並按附表一所示
      應有部分之比例繼續保持共有；
（二）編號(2)部分面積八七八平方公尺，分歸被告亥○○、天○○、午○○、癸○○、子○○、己○○、丁○○、未○○
      、申○○、巳○○、戊○○、庚○○、辛○○、乙○○○
      、卯○○、辰○○、戌○○○共同取得，並按附表二所示
      應有部分之比例繼續保持共有；
（三）編號(3)部分面積一八二平方公尺、編號(4)部分面積八三平
      方公尺、編號(5)部分面積二七平方公尺，分歸被告甲○○
      取得。
訴訟費用由兩造按附表三所示原應有部分之比例負擔。
    事  實  及  理  由
甲、程序部分
    被告亥○○、天○○、午○○、癸○○、子○○、丙○○、
    己○○、丁○○、未○○、申○○、巳○○、戊○○、庚○○、壬○○、乙○○○、丑○○、寅○○、辰○○、戌○○○經合法通知，未於最後言詞辯論期日到場，核無民事訴訟
    法第386 條各款所列情形，爰依原告之聲請，由其一造辯論
    而為判決。
乙、實體部分
一、原告主張：兩造共有坐落屏東縣萬丹鄉○○段761 地號、地
    目建、面積4681平方公尺土地（下稱系爭土地），依其使用
    目的並無不能分割之情事，且未訂有不分割之契約，核與民
    法第823 條第1 項規定相符，又不能協議分割，爰依民法第
    824 條第2 項、第4 項規定，訴請裁判分割。原告之父親即
    被告壬○○之祖父李清文，與被告丑○○、寅○○之父親李
    清本及被告丙○○為親兄弟，坐落如附圖編號(1)部分土地上
    之建物分別為渠等所有或共有，且渠等就系爭土地應有部分
    合計為4 分之3 ，系爭土地分割後，渠等欲共同取得如附圖
    編號(1)部分土地，由渠等繼續保持共有等語。並聲明：請准
    分割系爭土地。
二、被告則以：
    (一)被告丙○○、壬○○、丑○○、寅○○共同出具同意書1
      紙，表明同意就系爭土地分割後與原告維持共有等語（見
      本院卷(二)第14頁）。堪認渠等真意係同意原告主張。
    (二)被告天○○、午○○、己○○、丁○○、未○○、申○○
      、巳○○、戊○○、乙○○○、卯○○、辰○○、戌○○○共同具狀1 份，聲明渠等親族（含被告亥○○、癸○○
      、子○○、庚○○、辛○○）願維持共有；另指稱被告甲○○住家坐落同段765 地號土地，本是袋地，與系爭土地
      毗鄰，被告甲○○就系爭土地應有部分之權利，已在系爭
      土地上建有倉庫1 棟，及換取道路通行，不得再要求分割
      取得其他土地等語，並提出加註現使用位置及道路位置之
      地籍圖謄本1 紙，李家古厝、上述倉庫及通行該處之四米
      道路等照片8 張（見本院卷(二)第15至22頁）。核李家古厝
      及其中庭與其他附屬部分，大致坐落如附圖編號(2)、(3)、
      (4)部分土地上，而通行之四米道路，乃坐落於相鄰之同段
      760 地號土地上。業由被告卯○○到庭陳明其維持共有之
      理由是為了保全祖厝；伊認為不需要鑑價等語（見本院卷
      (二)第5 頁背面）。被告卯○○、辰○○另具狀聲稱：渠等
      祖父及父親等兄弟，含辛茹苦建造現有祖厝三合院，世居
      至今，其傳家精神，價值不容俗世為之量化等語（見本院
      卷(二)第2 頁）。堪認渠等真意係欲就系爭土地分割後取得
      如附圖編號(2)、(3)、(4)部分土地，並由渠等親族繼續保持
      共有。
    (三)被告辛○○於最後言詞辯論期日到庭陳稱：伊同意分割，
      但希望現有四米道路可改為六米道路，其他沒有意見云云
      （見本院卷(二)第124 頁）。被告亥○○曾到庭陳稱：伊同
      意分割，但就分割方案容後表示意見云云（見本院卷(一)第
      172 頁）。被告庚○○曾具狀稱：原告主動提起土地分割
      ，非眾人之意，其訴訟費、裁判費、分割登記及相關稅賦
      等一切費用應由原告負擔云云（見本院卷(一)第45頁，當時
      其他共同具狀之被告，嗣均已更正意見）。被告癸○○、
      子○○對於原告及被告卯○○等人主張之事實，非經公示
      送達已於相當時期受合法之通知，而於言詞辯論期日不到
      場，亦未提出準備書狀爭執，視同自認。堪認被告亥○○
      、癸○○、子○○、庚○○、辛○○就其他人主張之分割
      方案，最後沒有意見。
    (四)被告甲○○於最後言詞辯論期日到庭陳稱：現有四米道路
      希望拓寬為六米道路，要拆祖厝的日期由被告卯○○自己
      決定云云（見本院卷(二)第124 頁），就附圖所示之分割線
      並未表示反對。前具狀表示，如附圖編號(5)部分土地為其
      車庫（即被告卯○○等人所稱之倉庫），應分歸其取得，
      且其僅有使用該面積，遠未達其應有部分之比例，請法官
      公正辦理等語（見本院卷(一)第249 頁）。
三、查系爭土地為兩造所共有，應有部分之比例如附表三所示，
    有土地登記謄本1 份附卷可稽。而系爭土地為建地，依其使
    用目的並無不能分割之情事，且未訂有不分割之契約，核與
    民法第823 條第1 項得分割共有物之規定相符。茲兩造不能
    協議分割，亦與民法第824 條第2 項得裁判分割之規定無違
    。從而原告訴請裁判分割系爭土地，核無不合，洵屬有據，
    復為兩造所不爭執。
四、按分割之方法不能協議決定者，法院得因任何共有人之請求
    ，命以原物分配於各共有人；以原物為分配時，因共有人之
    利益或其他必要情形，得就共有物之一部分仍維持共有，民
    法第824 條第2 項第1 款前段、第4 項分別定有明文。次按
    裁判上定共有物分割之方法時，法院本有自由裁量之權，不
    受任何共有人主張之拘束，最高法院著有29年上字第1792號
    判例可稽。請求分割共有物之訴，應由法院依民法第824 條
    命為適當之分配，不受任何共有人主張之拘束；審判上共有
    物分割方法，應由法院斟酌當事人之聲明、共有物之性質、
    經濟效用及全體共有人之利益等公平決定之（最高法院74年
    度第1 次民事庭會議決議(二)參照）。再按分割共有物固不受
    分管契約之拘束，惟儘量依各共有人使用現狀定分割方法，
    以維持現狀，減少共有人所受損害，當不失為裁判分割斟酌
    之一種原則（最高法院82年度台上字第1990號裁判要旨參照
    ）。經查：
    (一)依系爭土地之使用現況，坐落如附圖編號(1)部分土地上之
      建物分別為原告與被告丙○○、壬○○、丑○○、寅○○
      所有或共有，並有如附圖所示之一道圍牆，接近分割線，
      與其他共有人之使用範圍區隔，自成一區○○○○○道路
      ；坐落如附圖編號(2)、(3)、(4)部分土地上之建物，為被告
      卯○○等人親族繼承而來之李家古厝及其中庭與其他附屬
      部分（編號(4)部分上即為西廂房），坐北朝南，前有空地
      廣場，除留出入口外，以圍牆圍繞，南側面臨四米道路，
      亦自成一區，其部分廣場空地、四米道路及臨路之圍牆，
      實際坐落系爭土地南側相鄰之同段760 地號土地上，已非
      系爭土地範圍內；坐落如附圖編號(5)部分土地上之建物，
      則為被告甲○○所建之倉庫即車庫，毗鄰被告甲○○所有
      同段765 地號土地，也以坐落同段760 地號土地上之四米
      道路對外通行等情，業有原告所提出之現場照片18張（見
      本院卷(二)第6 至13頁）、被告卯○○等人所提出之照片8
      張及加註現使用位置及道路位置之地籍圖謄本1 紙（見本
      院卷(二)第15至22頁）附卷可稽，並經本院履勘現場及囑託
      地政機關繪製複丈成果圖即附圖核閱無誤。
    (二)衡量現況，由於系爭土地之北側、南側各有道路可通行，
      並無另預留私設道路用地由全體共有人維持共有之必要。
      申言之，如預留私設道路用地，所需面積非小，若無必要
      而予預留，賸餘可分配之土地面積減少，即造成浪費，有
      損各共有人之權益。縱預留私設道路用地，尚待日後道路
      之實際開闢及維護，不易達成共識，徒孳生諸多問題，自
      應慎重考量其必要性。因此先排除另預留私設道路用地之
      構想。
    (三)原告與被告丙○○、壬○○、丑○○、寅○○既表明欲依
      渠等應有部分合計換算之面積，就如附圖編號(1)部分土地
      維持共有，核與使用現況大致相符，應無不許之理。
    (四)被告甲○○之倉庫即車庫，坐落如附圖編號(5)部分土地上
      ，且毗鄰被告甲○○所有同段765 地號土地，自無不將該
      部分土地分歸被告甲○○之理，然該部分土地未達其應有
      部分換算之面積，必須再增加其取得之土地，為使其取得
      之土地能集中使用，發揮較大經濟效益，並兼顧對於被告
      卯○○等親族之衝擊最小化，故依其應有部分換算之面積
      ，將如附圖編號(3)、(4)、(5)部分土地分歸被告甲○○，應
      屬公允適當。
    (五)被告卯○○等親族依渠等應有部分合計換算之面積，僅能
      取得如附圖編號(2)部分土地，且已最大程度保留其祖厝之
      主要部分、通行之便利性及土地形狀之完整性，其西廂房
      之基地雖分歸被告甲○○取得，亦非不能另與被告甲○○
      協商解決。被告天○○、午○○、己○○、丁○○、未○○、申○○、巳○○、戊○○、乙○○○、卯○○、辰○○、戌○○○既已表明渠等親族願維持共有，自應予尊重
      ；而被告亥○○、癸○○、子○○、庚○○、辛○○既無
      意見，為維護渠等親族之傳家精神，且為避免土地因細分
      而喪失經濟價值，堪認確有使渠等親族全部就如附圖編號
      (2)部分土地維持共有之必要。
    (六)至被告卯○○等親族辯稱被告甲○○應就其通行四米道路
      付出代價一節，要非不得由四米道路所在之土地所有人另
      訴請求償金，與本件訴訟標的無關。
    (七)至被告甲○○、辛○○各聲稱希望現有四米道路應拓寬為
      六米道路一節，亦與本件訴訟標的無關。
五、綜上所述，原告訴請裁判分割系爭土地，為有理由，應予准
    許，經本院斟酌其分割方法，爰判決如主文所示。
六、又系爭土地有被告丑○○、寅○○之被繼承人李清本設定其
    應有部分12分之3 （嗣分割繼承登記被告丑○○、寅○○各
    8 分之1 ）予訴外人屏東縣萬丹鄉農會之抵押權；另有原告
    設定其應有部分12分之1 予訴外人地○○之抵押權。經原告
    依民事訴訟法第66條規定，具狀對上開抵押權人屏東縣萬丹
    鄉農會、地○○告知訴訟，業由本院分別送達，有本院送達
    證書各1 件在卷可憑（見本院卷(一)第178 、220 頁），仍未
    參加訴訟，則依民法第824 條之1 第2 項但書第3 款規定，
    受告知訴訟人屏東縣萬丹鄉農會之抵押權移存於被告丑○○
    、寅○○所分得之部分，受告知訴訟人地○○之抵押權移存
    於原告所分得之部分，附予說明。
七、至兩造其餘之攻擊或防禦方法及未經援用之證據，經本院斟
    酌後，認為均對本判決結果不生影響，自無逐一詳予論駁之
    必要，併予敘明。
八、訴訟費用負擔之依據：民事訴訟法第80條之1。
中    華    民    國    99    年    7     月    20    日
                  民事第二庭    法  官  蔡嘉裕
正本係照原本作成。
如不服本判決，應於收受送達後20日內，向本院提出上訴狀（須
按他造當事人之人數附繕本）。
中    華    民    國    99    年    7     月    20    日
                                書記官  蘇小雅
附表一
┌──┬────┬─────┐
│編號│共 有 人│應有部分  │
├──┼────┼─────┤
│  1 │丙○○  │3分之1    │
├──┼────┼─────┤
│  2 │酉○○  │9分之1    │
├──┼────┼─────┤
│  3 │壬○○  │9分之2    │
├──┼────┼─────┤
│  4 │丑○○  │6分之1    │
├──┼────┼─────┤
│  5 │寅○○  │6分之1    │
├──┼────┼─────┤
│    │合計    │1         │
└──┴────┴─────┘
附表二
┌──┬────┬─────┐
│編號│共 有 人│應有部分  │
├──┼────┼─────┤
│  1 │亥○○  │144分之3  │
├──┼────┼─────┤
│  2 │天○○  │144分之3  │
├──┼────┼─────┤
│  3 │午○○  │144分之16 │
├──┼────┼─────┤
│  4 │癸○○  │144分之4  │
├──┼────┼─────┤
│  5 │子○○  │144分之4  │
├──┼────┼─────┤
│  6 │己○○  │144分之14 │
├──┼────┼─────┤
│  7 │丁○○  │144分之14 │
├──┼────┼─────┤
│  8 │未○○  │144分之12 │
├──┼────┼─────┤
│  9 │申○○  │144分之12 │
├──┼────┼─────┤
│ 10 │巳○○  │144分之6  │
├──┼────┼─────┤
│ 11 │戊○○  │144分之4  │
├──┼────┼─────┤
│ 12 │庚○○  │144分之4  │
├──┼────┼─────┤
│ 13 │辛○○  │144分之12 │
├──┼────┼─────┤
│ 14 │乙○○○│144分之16 │
├──┼────┼─────┤
│ 15 │卯○○  │144分之8  │
├──┼────┼─────┤
│ 16 │辰○○  │144分之8  │
├──┼────┼─────┤
│ 17 │戌○○○│144分之4  │
├──┼────┼─────┤
│    │合計    │1         │
└──┴────┴─────┘
附表三
┌──┬────┬─────┐
│編號│共 有 人│應有部分  │
├──┼────┼─────┤
│  1 │亥○○  │256分之1  │
├──┼────┼─────┤
│  2 │天○○  │256分之1  │
├──┼────┼─────┤
│  3 │午○○  │48分之1   │
├──┼────┼─────┤
│  4 │癸○○  │192分之1  │
├──┼────┼─────┤
│  5 │子○○  │192分之1  │
├──┼────┼─────┤
│  6 │丙○○  │12分之3   │
├──┼────┼─────┤
│  7 │甲○○  │16分之1   │
├──┼────┼─────┤
│  8 │己○○  │384分之7  │
├──┼────┼─────┤
│  9 │丁○○  │384分之7  │
├──┼────┼─────┤
│ 10 │未○○  │64分之1   │
├──┼────┼─────┤
│ 11 │申○○  │64分之1   │
├──┼────┼─────┤
│ 12 │巳○○  │256分之2  │
├──┼────┼─────┤
│ 13 │戊○○  │192分之1  │
├──┼────┼─────┤
│ 14 │庚○○  │192分之1  │
├──┼────┼─────┤
│ 15 │酉○○  │12分之1   │
├──┼────┼─────┤
│ 16 │壬○○  │12分之2   │
├──┼────┼─────┤
│ 17 │辛○○  │64分之1   │
├──┼────┼─────┤
│ 18 │乙○○○│48分之1   │
├──┼────┼─────┤
│ 19 │丑○○  │8分之1    │
├──┼────┼─────┤
│ 20 │寅○○  │8分之1    │
├──┼────┼─────┤
│ 21 │卯○○  │96分之1   │
├──┼────┼─────┤
│ 22 │辰○○  │96分之1   │
├──┼────┼─────┤
│ 23 │戌○○○│192分之1  │
├──┼────┼─────┤
│    │合計    │1         │
└──┴────┴─────┘

司法院資訊處製作；財團法人民間司法改革基金會備份。
